臺北高等行政法院判決　　　　　　　　　　　　　　　九十年度訴字第一六七一號
　　　　　　　　　　　　　　　.
　　原　　　告　甲○○○○○○.
　　被　　　告　經濟部智慧財產局
　　代　表　人　陳明邦（局長）住同右
　　訴訟代理人　丙○○
　　被告參加人　源砌花苑有限公司
　　代　表　人　乙○○
右當事人間因商標評定事件，原告不服經濟部中華民國九十年一月十一日經（九○）
訴字第○九○○六三○一一○○號訴願決定，提起行政訴訟。本院判決如左：
    主      文
原告之訴駁回。
訴訟費用由原告負擔。
　　事      實
一、事實概要：原告於八十七年三月三日以「源砌花卉」商標圖樣（如附圖一），指
    定使用於當時商標法施行細則第四十九條第三十一類之植物、花卉、種子商品，
    向被告（八十八年一月二十六日改制前為經濟部中央標準局）申請註冊，經被告
    審查結果，准列為註冊第八三九○七三號商標（以下稱系爭商標）。嗣參加人以
    系爭商標有違註冊時商標法第三十七條第七、十一及十四款之規定，對之申請評
    定，經被告審查結果，於八十九年九月二十九日以中台評字第八八○四六八號商
    標評定書為系爭商標之註冊應為無效之評定。原告不服，提起訴願，亦遭決定駁
    回，遂向本院提起行政訴訟，並經本院裁定命參加人參加訴訟。
二、兩造及參加人之聲明：
　(一)原告聲明：（依起訴狀所載）
    原處分撤銷。
　(二)被告聲明：
    1.原告之訴駁回。
    2.訴訟費用由原告負擔。
  (三)參加人聲明：駁回原告之訴。
三、兩造及參加人之爭點：系爭商標於註冊時即核准註冊當時有無違法情形？
　(一)原告主張之理由：（原告未於言詞辯論期日到場，據其所提訴狀主張如左）
    1.按行政法規不溯及既往原則，改制前行政法院四十九年判字第一○八號判例、
      六十一年判字第一○八號判例已有明示。又「實體從舊、程序從新」之適用法
      規原則，復為改制前行政法院五十六年判字第八一號、八十六年判字第二四四
      號）載明。規定人民權利義務之發生、變動、喪失等之實體法規，於行為後有
      變更，除法令另有規定外，應適用行為時法；至程序法規，無關人民權利義務
      之得喪變動，純為規定處理作業程序，為期迅速妥適，是以適用新法（七十一
      年判字第五五六號判決參照）。中央法規標準法第十八條規定從新從優原則，
      亦屬「實體從舊」之例外規定，該條規定：「各機關受理人民聲請許可案件適
      用法規時，除依其性質應適用行為時之法規外，如在處理程序絡結前，據以准
      許之法規有變更者，適用新法規。但舊法規有利於當事人而新法規未廢除或禁
      止所聲請之事項者，適用舊法規。」，係以人民聲請許可案件及聲請後至處理
      程序終結前法規有變更（發生新法規與舊法規之比較問題）為前提。是改制前
      行政法院五十七年判字第九十五號判例「商標在核准註冊以前，尚屬準備註冊
      之程序，必自註冊之日始取得商標專用權。申請註冊之商標，在註冊程序末絡
      結前，法律或事實有所變更時，主管機應依變更後之法律或事實處理」及四十
      九年判字第一二七號判例「應以註冊當時適用之法律為準」，乃係基於保障商
      標申請人立場，在申請註冊時、核准註冊前，法律或事實有變更時，依前述規
      定適用有利於申請人之規定，而本件系爭商標業已核准註冊，只是事後為源砌
      花苑有限公司申請評定無效，自無立前述判例適用，故商標法第三十七條第一
      項第十四款之規定，其適用期間自八十七年十一月一日起，雖商標法施行細則
      第四十條第一項第二款固規定，商標評定案件適用註冊時之規定，唯依法律不
      溯既往原則，此「註冊時」當指「申請註冊時」，否則不足以保護申請人，蓋
      商標從申請到公告到期滿核准註冊之時非申請人所能掌握，若因主管機關之延
      宕，而影響申請人依「申請」註冊時所享有之權益，則有違中央法規標準法第
      十八條規定，然原處分卻故為歪曲法理，辯稱為「取得註冊時」或註冊當時，
      顯然違反前述法律適用原則。而本件系爭商標係於八十七年三月三日即申請註
      冊，自無該條款之適用。
    2.按凡因表彰自己營業之商品，確具使用意思，欲專用商標者，應依本法申請註
      冊，商標法第二條定有明艾。系爭商標為原告首先創設申請使用、申請商標註
      冊，指定使用於商標法施行細則第四十九條第三十一類「植物、花卉及種子」
      等商品，而參加人所提與他人簽訂之加盟台約書亦僅是提供其公司名稱即「源
      砌花苑」授權他人為商號名稱使用，與原告所有之系爭服務標章無涉，況參加
      人於八十一年八月設立，苟系爭標章為其所創，然為何遲不就其所主張之商標
      或標章申請商標註冊，足見系爭標章非其所創亦非其首先使用：再申請人評定
      公司之營業項目為：花卉禮品買賣。有關各種鮮花、塑膠花、乾燥花、絲
      花盆栽及其材料之設計買賣進出口業務。代理國內外廠商前各項有關產品之
      經銷報價投標業務。是本件系爭商標所指定之適用範圍與參加人之營業項目均
      有所不同，其非屬同一營業項目甚明。
    3.查原告與參加人間並無契約、地緣、業務往來或其他關係，其所提附件有關訴
      外人李泰和之加盟合約書，簽署人李泰和為九宮企業有限公司之負責人，其營
      業所在地為台北縣三重市○○○路一一○巷十二號一樓，非屬原告所在之營業
      住址，而原告早年即在台北縣、市從事花卉買賣與申請評定人並無任何業務往
      來或其他關係，李泰和為九宮企業有限公司之負責人，從事各沖成衣、服飾、
      皮件、皮革等之製造、買賣等業務亦與原告所從事之業務無涉，況且申請評定
      人為達評定系爭商標無效之目的，竟不擇手段，曾虛以李泰和之名義所簽署之
      加盟合約書上億填記載原告之營業地址，藉以混淆視聽。且原告與李泰和所從
      事之服飾買賣等業務，實不相干，故參加人所提李泰和之戶籍謄本，賞與本件
      無涉。豈可以李泰和為原告之夫，即推論原告確因其夫與參加人有契約關係，
      而知悉先使用之據以評定標章之存在？原處分無具體事証，僅因李泰和為原告
      之夫，即推論原告有違「不應適用」之商標法第三十七條第十四款，而評定系
      爭標章無數，認事用法自有違誤。
  (二)被告答辯之理由：
  　1.按商標之註冊違反第三十七條第一項之規定者，利害關係人得申請商標主管機
      關評定其註冊為無效，為現行商標法第五十二條第一項所明定。又依同法施行
      細則第四十條第二款商標評定案件適用註冊時之規定，本件被評定之註冊第八
      三九○七三號商標係於八十八年二月一日核准註冊，其商標之評定應適用八十
      六年五月七日修正八十七年十一月一日公布施行之商標法。至原告辯稱施行細
      則係有關程序方面之規範，而不及於實體法律關係之適用，系爭商標係於八十
      七年三月三日申請註冊，而商標法第三十七條第十四款規定於八十七年十一月
      一日始公布施行，系爭商標自無該條款之適用。惟依商標法第四十一條第一項
      規定，經審查後認為合法之商標，自公告之日起滿三個月無人異議者，即以公
      告期滿次日為註冊日，再依第二十一條第一項規定，自註冊之日起取得商標專
      用權，均著重在註冊日為權利取得之時點，故其權利取得有無違法事由，自應
      依註冊時之法律判斷之，況參酌行政法院五十七年判字第九十五號判例意旨，
      商標在核准註冊以前，尚屬準備註冊程序，必自註冊之日始取得商標專用權，
      申請註冊之商標，在註冊程序未終結前，法律或事實有所變更時，主管機關應
      依變更後之法律或事實處理，是系爭商標雖於八十七年三月三日申請註冊，惟
      其於八十八年二月一日始獲准註冊，依前述法理解釋，自應適用八十七年十一
      月一日公布施行之商標法。
    2.次按商標圖樣「相同或近似於他人先使用於同一商品或類似商品之商標，而申
      請人因與該他人間具有契約、地緣、業務往來或其他關係，知悉他人商標存在
      者」，不得申請註冊，為系爭商標註冊時商標法第三十七條第十四款前段所明
      定。該款規定之適用，除相同或近似於他人先使用於同一或類似商品之商標外
      ，尚須與該他人間具有契約、地緣、業務往來或其他關係，知悉他人商標存在
      ，未徵得該他人同意，搶先申請註冊之事實始為具足。又服務標章所表彰之營
      業，如為供應特定商品之服務，而該商品與他人指定使用之商品相同或類似者
      ，即應認屬同一或類似。不能以一為表彰服務之營業，一為表彰商品，而謂二
      者不生同一或類似之問題（行政法院七十三年度七九四號判例意旨參照）。查
      「源砌」二字係參加人首創使用於花卉專送、買賣、設計及經銷業務之標章，
      於八十五年該標章已標示於關係人所印製之客戶訂貨單及宣傳單上，參加人復
      與加盟店簽訂加盟合約書，同意加盟店將該標章使用在加盟店之招牌、名片及
      廣告傳單等物件，則參加人於系爭商標八十七年三月三日申請註冊前先使用據
      以評定標章之事實自堪認定。再查參加人於八十六年十一月一日與李泰和簽訂
      有加盟合約，雖原告指稱與參加人簽約之「李泰和」另有其人，惟查參加人所
      檢具之退票理由單與戶籍謄本上李泰和之身分證統一編號相同，又退票理由單
      上之戶名為九官企業有限公司，負責人為李泰和，公司地址為三重市○○○路
      一一○巷十二號一樓，與加盟合約書上記載之李泰和地址相同，戶籍謄本上李
      泰和之配偶欄並記載原告之名字，足證李泰和與原告具有夫妻關係，且與九宮
      企業有限公司之負責人李泰和為同一人，堪認於系爭商標申請註冊日前，原告
      確因其夫與參加人間有契約關係，而知悉據以評定標章之存在，凡此有參加人
      檢送之加盟合約書、營業場所照片正本、名片、訂貨單、廣告單、台北市票據
      交換所退票理由單、支票、戶籍謄本等證據資料影本附卷可稽。從而原告無正
      當事由以相同之中文「源砌」二字作為系爭商標圖樣之部分申請註冊，指定使
      用於植物、花卉、種子等商品，與參加人先使用之花卉專送、買賣、設計及經
      銷業務，二者之買受者、原材料經常重疊，依一般社會通念及市場交易情形，
      易使商品購買人誤認其係來自相同或有關聯之來源，難謂不構成類似，揆諸前
      揭說明，本件系爭商標之申請註冊，自有首揭法條規定之適用。又本件系爭商
      標既依商標法第三十七條第十四款規定撤銷其審定，其是否尚有違同條第七、
      十一款規定，自無庸審究。
    3.至原告訴稱參加人與李泰和之簽訂加盟合約書，僅提供其公司名稱授權他人使
      用商號名稱，與系爭商標無涉；然查加盟合約書第一條第一項固載明同意於合
      約有限期間，加盟店主應在自己經營場所使用「源砌花卉物流專送店」招牌用
      為販賣提供之商品，惟第四項亦明載「加盟店主使用源砌花卉之服務標章，應
      依商標法之規定」等字樣，則原告所指加盟合約書僅提供其公司稱授權他人使
      用商號名稱與系爭服務標章無涉，尚不足採。
  (三)參加人主張之理由：原告配偶李泰和與參加人有加盟關係，期間係自八十六年十
    一月起至八十八年十月，但在八十七年十月份李泰和就違約，原先係掛源砌的招
    牌，在八十七年十月份就改掛琴屋花坊的招牌。
　　理      由
一、本件原告經合法通知，未於言詞辯論期日到場，核無行政訴訟法第二百十八條準
    用民事訴訟法第三百八十六條所列各款情形，爰依被告之聲請，由其一造辯論而
    為判決，合先敘明。
二、按商標評定案件應適用註冊時之商標法，為商標法施行細則第四十條第二款所明
    定。本件原告雖於八十七年三月三日以「源砌花卉」商標圖樣，指定使用於當時
    商標法施行細則第四十九條第三十一類之植物、花卉、種子商品申請註冊，惟至
    八十八年二月一日始核准註冊，揆之首揭法條規定，本件商標評定案件自應適用
    註冊時即八十六年五月七日修正八十七年十一月一日公布施行之商標法，合先說
    明。
三、按商標圖樣相同或近似於他人先使用於同一商品或類似商品之商標，而申請人因
    與該他人間具有契約、地緣、業務往來或其他關係，知悉他人商標存在者，不得
    申請註冊，系爭商標註冊時商標法第三十七條第十四款前段定有明文。本件原告
    申請註冊之「源砌花卉」商標圖樣（如附圖一），係由中文源砌花卉四字所組成
    ，而參加人之商標服務標章圖樣（如附圖二），除中文源砌花卉四字外，於左側
    復有花朵圖樣，兩者商標圖樣上俱有相同之中文字「源砌花卉」，系爭商標固無
    花朵圖樣，惟兩者商標圖樣上之中文「源砌花卉」四字無論字形、字體或筆畫粗
    細，無一不同。經查「源砌花卉」四字係參加人首創使用於花卉專送、買賣、設
    計及經銷業務之標章，早於八十五年間已將該標章標示於其所印製之客戶訂貨單
    及宣傳單上，有源砌花卉物流專送店中山總店八十五年八月、十月等訂貨單四紙
    及宣傳單、收貨單等附於原處分卷可稽。且原告配偶李泰和與參加人於八十六年
    十一月一日簽訂加盟合約，期限自八十六年十一月一日起至八十八年十一月一日
    止，該合約固載明參加人同意加盟店主應在自己經營場所使用「源砌花卉物流專
    送店」招牌用為販賣提供之商品，惟加盟店主不得以源砌花苑（源砌花卉物流專
    送店）或其他近似字義作為其商號名稱，且加盟店主使用源砌花苑（源砌花卉物
    流專送店）之服務標章，應依商標法之規定，並以中央標準局核准之授權範圍為
    限，有加盟合約書影本一份在卷可參。第以李泰和係原告之配偶，有戶籍謄本及
    支票、退票理由單等影本各一份足憑，依常情，原告斷不可能對參加人使用「源
    砌花卉」四字於花卉專送、買賣、設計及經銷等業務暨該商標服務標章圖樣（如
    附圖二）無所知悉，則其竟以相同之「源砌花卉」四字作為商標圖樣申請註冊，
    復指定使用於與參加人所經營業務同一且相關之植物、花卉、種子商品，殊難諉
    為無故意，依前開法條規定，本不應准予註冊。從而參加人以系爭商標有違註冊
    時商標法規定，對之申請評定，被告為系爭商標之註冊應為無效之評定，於法並
    無違誤，訴願決定予以維持，亦無不合，原告之訴難認有理由，自應予以駁回。
    至本件是否有違註冊時商標法第三十七條第七、十一款之規定，因參加人申請評
    定之其一即違反註冊時商標法第三十七條第十四款之規定於法有據，已如上述，
    自無庸再予論述審酌，併此敘明。
據上論結，原告之訴為無理由，依行政訴訟法第二百十八條、民事訴訟法第三百八十
五第一項前段、行政訴訟法第九十八條第三項前段，判決如主文。
中　　華　　民　　國　　　九十一　　年　　　一　　　　月　　　十五　　　日
                 　　　　   臺 北 高 等 行 政 法 院  第 一 庭
                             　　　　      審 判 長  法    官  鄭忠仁
                                           　　　    法    官  林金本
                                                     法    官  林育如
右為正本係照原本作成。
如不服本判決，應於送達後二十日內，向本院提出上訴狀並表明上訴理由，如於本判
決宣示後送達前提起上訴者，應於判決送達後二十日內補提上訴理由書（須按他造人
數附繕本）。
中　　華　　民　　國　　　九十一　　年　　　一　　　　月　　　十六　　　日
       　　　　　　　　　　　　　　　　　　　　　　　書 記 官　王永昌
附圖一：　　　　          　　　　　附圖二：
